臺灣臺北地方法院刑事判決　　　　　　　　　　　　　　九十年度訴字第一七七號
　　公　訴　人　臺灣臺北地方法院檢察署檢察官
　　被　　　告　乙○○
　　　　　　　　甲○○
右列被告因違反公司法等案件，經檢察官提起公訴（八十九年度偵字第二三七二二號
），本院判決如左：
    主      文
乙○○、甲○○共同公司負責人，公司應收之股款，股東並未實際繳納，而以申請文
件表明收足，各處罰金新台幣伍萬元，如易服勞役，均以新台幣玖佰元即銀元參佰元
折算壹日。均緩刑貳年。
    事      實
一、乙○○係台北市中山區○○○路○段二十三號三樓「鉅泓股份有限公司」（下稱
    鉅泓公司，公司地址嗣後遷徙至台北縣新莊市○○○路七十八巷九號一樓）之董
    事長即負責人，明知公司申請增加資本變更登記時，對股東應收之股款應實際繳
    納，不得僅以申請文件表明收足。詎於民國八十六年十二月間辦理鉅泓公司增加
    資本變更登記時，明知鉅泓公司增加資本登記之資本額為新台幣（下同）一千萬
    元，公司股東並未實際繳納股款，竟與設於台北市○○○路○段二十二號十一、
    十二樓之甲○○會計師事務所總經理甲○○（與遠大聯合會計師事務所同處辦公
    ，嗣再與展略會計師事務所同址辦公），基於共同犯意之聯絡，經由甲○○向某
    姓名年籍不詳之成年人借調取得鉅泓公司增加資本登記時所須收足之資本額一千
    萬元，將該資金以每日一萬元之利息出借鉅泓公司三日，並於八十六年十二月六
    日，分別自濟泰營造股份有限公司聯邦商業銀行忠孝分行（下稱聯邦忠孝分行）
    帳號000000000000號帳戶及鑫貝扶貿易有限公司（公訴人誤載為鑫
    貝物質貿易公司）聯邦忠孝分行帳號000000000000號帳戶中各轉帳
    支出五百萬元至聯邦忠孝分行帳號000000000000號鉅泓公司活期存
    款帳戶內，以取得銀行資金存款證明，充作已收足增加資本之股款證明（該一千
    萬元旋並於同年月九日自鉅泓公司前開帳戶中轉出）。旋甲○○即將此不實之股
    款繳納證明（即上開活期存款存摺記載）及資產負債表，委由不知情之張四維會
    計師事務所於同年月六日查核製作不實之公司增加資本登記資本額查核報告書、
    股東繳納股款明細表、資產負債表，認定鉅泓公司之實收資本額業已收足，並連
    同上開存款證明及鉅泓公司章程等相關文件，由不知情之張四維會計師於八十六
    年十二月十七日持向台北市政府建設局申請辦理公司增加資本變更登記，而以股
    東繳納股款明細表之文件向台北市政府建設局表明已收足股款，致使不知情之承
    辦公務員誤以為鉅泓公司之增資股東均已依規定繳足股款，符合增資規定，而登
    記於公司變更登記事項卡內（因屬於實質審查登記，不構成刑法第二百十四條使
    公務員登載不實罪，理由詳如後述）。
二、案經法務部調查局台北市調查處移送台灣板橋地方法院檢察署檢察官呈請台灣高
    等法院檢察署核准令轉台灣台北地方法院檢察署檢察官偵查起訴。
    理      由
一、訊據被告乙○○對於擔任鉅泓公司負責人，且於右揭時、地確有委託被告甲○○
    所經營之事務所辦理公司增加資本變更登記，嗣因無法提出資金證明致增加資本
    變更登記無法完成，遂向被告甲○○調借一千萬元以充繳納股款證明之事實坦承
    不諱，被告甲○○對於右揭時、地為被告乙○○所經營之鉅泓公司辦理公司變更
    登記之事實復坦認在卷，然均矢口否認有何違反公司法之犯行，被告乙○○辯稱
    ：公司增資股款於欲辦理增加資本變更登記前之前一年即已收足，惟因增資之資
    金早已用於購買公司所需之機器，故申請增加資本之變更登記時，已無證據證明
    確有收足資金，方應被告甲○○之請，由被告甲○○向他人處借調一千萬元，俾
    便辦理公司增加資本之變更登記云云。被告甲○○則以伊不知鉅泓公司帳戶內之
    一千萬元款項係自何處而來，被告乙○○交給伊時即是如此，並非伊為被告乙○
    ○所調借而來云云為辯。
二、經查：
    （一）右揭事實，已有鉅泓公司活期存款存摺、資產負債表、試算表、委託書、
          增加資本股東繳納股款明細表、增加資本登記資本額查核報告書、變更登
          記申請書、章程、股東名簿、股東臨時會議記錄、董事會議紀錄、董事監
          察人名單、章程修正條文對照表、轉帳傳票、資金往來明細表、統一發票
          、支票、鉅泓公司經濟部登記資料、台北市政府建設局八十六年十二月二
          十七日函稿、鉅泓公司聯邦忠孝分行帳戶之開戶資料、聯邦忠孝分行九十
          一年六月二十日（九一）聯忠孝字第０一五五號函暨檢附之附件等件附卷
          可查，並經本院向台北市政府調閱鉅泓公司案卷、濟泰營造有限公司案卷
          及鑫貝扶貿易有限公司案卷審認在卷，有台北市政府建設局九十年三月二
          十一日北市建商二字第九０六一六一七０號函暨檢附之附件、台北市政府
          九十一年七月一日府建商字第０九一六三０八五一號函暨檢附之附件、台
          北市政府九十一年七月三日府建商字第０九一一五七七四九號函暨檢附之
          附件（均已影印附卷）在卷可稽。
    （二）被告乙○○雖辯稱其確實有將增加資本之一千萬元股款收足云云，然查，
          被告乙○○除無法確實說出各該增資股東繳納股款之時間、地點外，迄今
          復無法提出各該股東確已繳納股款之證明，是被告乙○○所辯股款確已收
          足一情，已難遽採。再者，被告乙○○辯稱股東所繳納之股款或存入鉅泓
          公司帳戶中或已將之進貨用以購買公司所需之設備云云（見本院九十年三
          月一日訊問筆錄），證人饒秀清、翁春香並附和被告乙○○之辯詞，稱確
          實有收足股東所繳納之增資股款云云（見本院九十年三月二十九日訊問筆
          錄），然查證人饒秀清為被告乙○○之妻，所言是否為迴護被告乙○○之
          詞，已有疑義，且證人饒秀清、翁春香對於收取增資款項之時間、地點復
          已不復記憶，亦未開具任何收據或證明文件證實確有收受增資股款，所證
          是否符合真實，亦實有疑問。況本院依被告乙○○、證人饒秀清所陳調取
          鉅泓公司主要存放款項及收取股款後所存入帳戶之帳戶資料，依各該資料
          以觀，鉅泓公司於八十五年一月一日至八十六年十二月三十一日間前開帳
          戶中之存款款項數目，至多時亦均各僅有一、二百萬元，有日盛國際商業
          銀行新莊分行九十一年六月十八日日盛銀新莊字第九一一一二號函暨檢附
          之存款往來交易明細資料、聯邦商業銀行蘆洲分行九十一年六月十二日九
          一年聯蘆字第九七號函暨檢附之存款往來交易明細資料、上海商業儲蓄銀
          行三重分行九十一年六月十四日上三重字第一三一號暨檢附之存款往來交
          易明細資料在卷可資參照，是依各該資料觀之，縱令將各該帳戶之存款款
          項數目相加，亦遠較一千萬元為低，是顯然不足以認定被告乙○○確有收
          足股款，被告乙○○此節所辯，實難遽以採信。
    （三）至被告甲○○雖以該一千萬元之款項與伊無關，並非伊為被告乙○○所借
          調之款項云云，然此與被告乙○○供陳之情節既屬有悖，所辯已難遽採。
          再者，證人饒秀清於本院審理中證稱當時確係委託被告甲○○之會計師事
          務所辦理本件增資事宜等語，證人翁春香於本院審理中結稱當時是由被告
          甲○○包辦鉅泓增資事宜，且大約辦增資那段時間亦曾聽負責人言及因公
          司要辦現金增資之際，銀行帳戶中未有一千萬元而無法辦理，當時甲○○
          之會計師事務所說會幫鉅泓公司處理等語（均見本院九十年三月二十九日
          訊問筆錄），已足見被告甲○○所辯與事實有違，顯不足採。況被告張世
          泓身為鉅泓公司負責人，焉有可能不知該增資之一千萬元係自何處而來，
          是斷無錯認被告甲○○之可能，且被告乙○○與被告甲○○復無仇怨，亦
          顯無誣陷之理。是綜此以觀，本院認被告甲○○此節所辯，無非卸責之詞
          ，斷無足採。
    是綜上各情，勾稽觀之，被告二人前揭所辯，均係飾卸刑責之詞，不足採信。本
    件事證明確，被告二人犯行均堪認定，應予依法論科。
三、按被告乙○○、甲○○行為後，原公司法第九條第三項「公司應收之股款，股東
    並未實際繳納，而以申請文件表明收足，或股東雖已繳納而於登記後將股款發還
    股東，或任由股東收回者，公司負責人各處五年以下有期徒刑、拘役或科或併科
    新台幣六萬元以下罰金。」之規定，業經立法院三讀修正通過，將該條第三項之
    規定修正移列為同條第一項，規定為「公司應收之股款，股東並未實際繳納，而
    以申請文件表明收足，或股東雖已繳納而於登記後將股款發還股東，或任由股東
    收回者，公司負責人各處五年以下有期徒刑、拘役或科或併科新台幣五十萬元以
    上二百五十萬元以下罰金。」，該條文並經總統於九十年十一月十二日修正公布
    ，並於同年月十四日生效，經比較新舊法結果，修正後之公司法第九條第一項本
    文關於所得科處之罰金大幅提高為新台幣五十萬元以上二百五十萬元以下，是依
    刑法第二條第一項但書之規定，顯以變更前之舊法對被告有利，自應適用行為時
    之法律即修正前公司法第九條第三項規定論科。核被告乙○○、甲○○所為，均
    係犯修正前公司法第九條第三項之公司負責人對於公司應收之股款，股東並未實
    際繳納，而以申請文件表明收足罪。又修正前公司法第九條第三項之規定，係屬
    身分犯，被告乙○○係公司負責人，與不具公司負責人身分之被告甲○○間，有
    犯意之聯絡及行為之分擔，依刑法第三十一條第一項規定，二人均論以共同正犯
    。爰審酌被告二人未收足股款而為虛假之增資，足以影響政府對公司之管理、生
    活狀況、智識程度、犯罪之動機、目的、手段、然素行良好、所生危害非鉅，且
    鉅泓公司確有正常營業，並非虛設之空頭公司暨犯罪後之態度等一切情狀，各量
    處如主文所示之刑，並均諭知易服勞役之折算標準，以示懲儆。末查被告二人前
    均未曾受有期徒刑以上刑之宣告，有台灣高等法院檢察署刑案紀錄簡覆表一紙附
    卷可憑，信其等經此教訓，自當知所警惕而無再犯之虞，本院綜核各情認上開刑
    之宣告，已足策其自新，因認所宣告之刑，以暫不執行為適當，爰均併宣告緩刑
    二年，以啟自新。
四、至公訴意旨另以被告乙○○、甲○○二人基於共同之犯意聯絡，由被告甲○○持
    前開存款證明，委由不知情之會計師查核製作不實之公司增資登記資本額查核報
    告書、股東繳納股款明細表、資產負債表，認定鉅泓公司之實收資本額業已收足
    ，並連同上開存款證明及鉅泓公司章程等相關文件，由被告甲○○於八十六年十
    二月十七日持向台北市政府建設局申請辦理公司增資登記，而以股東繳納股款明
    細表之文件向台北市政府建設局表明已收足股款，致使不知情之承辦公務員誤以
    為鉅泓公司之增資股東均已依規定繳足股款，符合增資規定，而於同年月二十七
    日申請公司變更登記獲准，足以生損害於台北市政府建設局對於公司管理業務之
    正確性，因認被告乙○○、甲○○均另涉犯刑法第二百十六條、第二百十四條之
    行使使公務員登載不實事項於公文書之罪嫌云云，惟按刑法第二百十四條使公務
    員登載不實事項於公文書罪，須一經他人之聲明或申報，公務員即有登載之義務
    ，並依其所為之聲明或申報予以登載，而屬不實事項者，始足構成，若其所為之
    聲明或申報，公務員尚須為實質之審查，以判斷其真實與否，始得為一定之記載
    者，即非本罪所稱之使公務員登載不實（最高法院八十九年度台非字第四六號判
    決意旨參照）。又公司法第三百八十八條規定「主管機關對於公司登記之申請，
    認為有違反法令或不合法定程式者，應令其改正，非俟改正合法後，不予登記」
    ，依上開規定觀之，向主管機關申請為股份有限公司之增加資本變更登記，其於
    申請增加資本變更登記時，公司應收之股款是否確已繳足，主管機關應派員檢查
    ，亦即須為實質之審查，以判斷其真實與否，而非僅依其申請或聲明即為一定登
    載之形式審查，則股份有限公司負責人明知申請增加資本變更登記時，公司應收
    之股款並未繳足，仍以申請文件表明收足而使公務員將此不實事項予以登載，應
    僅成立公司法第九條第三項前段之罪，無適用刑法第二百十四條論罪之餘地，揆
    諸前開說明，自難認本件被告乙○○、甲○○此部分所為涉有何等使公務員登載
    不實事項於公文書罪嫌。此外，復查無其他積極證據足資證明被告二人成立此部
    分罪責，此部分本應為被告乙○○、甲○○無罪判決之諭知，然此部分公訴意旨
    認與前揭起訴論罪科刑之部分具有牽連犯之裁判上一罪關係，故此部分不另為無
    罪之諭知，附此敘明。
據上論斷，應依刑事訴訟法第二百九十九條第一項前段，修正前公司法第九條第三項
，刑法第十一條前段、第二條第一項但書、第二十八條、第三十一條第一項、第四十
二條第二項、第七十四條第一款，罰金罰鍰提高標準條例第二條，現行法規所定貨幣
單位折算新台幣條例第二條，判決如主文。
本案經檢察官王怡菁到庭執行職務。
中      華      民      國    九十一    年      七    月      二十六    日
                                    臺灣臺北地方法院刑事第四庭
                                        法  官  黃  紹  紘
右正本證明與原本無異。
如不服本判決，應於判決送達後十日內，向本院提出上訴狀。
                                        書記官  劉  新  怡
中      華      民      國    九十一    年      七    月      二十六    日
附錄本案論罪科刑所犯法條全文
公司法第九條
公司設立登記後，如發現其設立登記或其他登記事項，有違法情事時，公司負責人各
處一年以下有期徒刑、拘役或科或併科新臺幣六萬元以下罰金。
公司負責人對於前項登記事項，為虛偽之記載者，依刑法或特別刑法有關規定處罰。
公司應收之股款，股東並未實際繳納，而以申請文件表明收足，或股東雖已繳納而於
登記後將股款發還股東，或任由股東收回者，公司負責人各處五年以下有期徒刑、拘
役或科或併科新臺幣六萬元以下罰金。
前三項裁判確定後，由法院檢察處通知中央主管機關撤銷其登記。
